臺灣高等法院臺中分院民事判決
                                      110年度再易字第
再審　原告　林家祺林純富


再審　被告　陳重義
            陳重寬
            陳重仁
            陳雍翔
            陳樹成
            陳智豪
            陳宜倫
            蔡金海
上列當事人間回復原狀等事件，再審原告對於中華民國109年11
月3日本院109年度上字第318號確定判決提起再審之訴，本院不
經言詞辯論，判決如下： 
    主  文
再審之訴駁回。
再審訴訟費用由再審原告各自負擔。 
    事實及理由
壹、程序方面：
一、按再審之訴，應於30日之不變期間內提起；前項期間，自判
    決確定時起算，判決於送達前確定者，自送達時起算；其再
    審之理由發生或知悉在後者，均自知悉時起算。但自判決確
    定後已逾五年者，不得提起。再審之訴，應以訴狀表明再審
    理由及關於再審理由並遵守不變期間之證據，民事訴訟法第
    500條第1項、第2項、第501條第1項第4款分別定有明文。是
    表明再審理由，及關於再審理由並遵守不變期間之證據，此
    為必須具備之程式（最高法院61年台再字第137號判例、109
    年度台聲字第2538號裁定意旨參照）。又提起再審之訴之原
    告，如主張其再審理由知悉在後者，應就所主張之事實負舉
    證之責任（最高法院30年抗字第443號判例、109年度台抗字
    第1490號裁定意旨參照）。本件再審原告對本院109年度上
    字第318號（下稱前程序）確定判決（下稱原確定判決）提
    起再審之訴，而原確定判決維持臺灣臺中地方法院（下稱臺
    中地院）105年度重訴字第370號判決，命再審原告林家祺應
    與前程序共同被告謝典翰及黃增維連帶給付再審被告新臺幣
    （下同）211,210元、再審原告林純富應與謝典翰及黃增維
    連帶給付再審被告120,692元，原確定判決於民國109年11月
    3日宣判，且再審原告之上訴利益未逾150萬元，於宣判當日
    確定，並於同年11月6日送達再審原告於前程序之訴訟代理
    人，有送達證書可稽（見前程序卷一第161頁、第163頁）。
    又再審原告主張其係因於109年11月27日臺中地院105年度原
    訴字第39號刑事判決（下稱39號刑事判決）宣判時，始知原
    確定判決有下述民事訴訟法第496條第1項第11款、第13款之
    再審事由，則再審原告於知悉該再審事由後，乃於109年12
    月21日提起本件再審之訴，依首揭說明，並未逾30日之不變
    期間，是其所提此部分再審之訴，應屬合法。至再審原告雖
    另以渠等於39號刑事案件陳述之109年2月26日準備程序筆錄
    ，主張原確定判決有民事訴訟法第496條第1項第13款之再審
    事由，惟再審原告既為該109年2月26日準備程序到庭陳述之
    被告，該筆錄並經當庭給閱朗讀，到庭之再審原告認為無誤
    後始簽名於後，有該次準備程序筆錄影本附卷可稽（見本院
    卷第19至33頁），則再審原告對該筆錄所載渠等陳述內容自
    當知之甚詳，就所主張原確定判決對該筆錄未經斟酌之再審
    事由，衡情應於109年11月6日原確定判決送達再審原告時即
    可知悉，而再審原告亦未舉證並說明渠等就此再審理由知悉
    在後，則再審原告於109年12月21日提起本件再審之訴，就
    此部分再審理由，顯已逾30日之再審不變期間，再審原告此
    部分再審之訴，於法不合。
二、按訴訟標的對於共同訴訟之各人必須合一確定者，共同訴訟
    人中一人之行為有利益於共同訴訟人者，其效力及於全體；
    不利益者，對於全體不生效力，民事訴訟法第56條第1項第1
    款定有明文。債權人以各連帶債務人為共同被告提起給付之
    訴，以被告一人提出非基於其個人關係之抗辯，而經法院認
    為有理由者為限，始得適用民事訴訟法第56條第1項之規定
    （最高法院41年台抗字第10號判例、108年度台聲字第1300
    號裁定意旨參照）。是連帶債務人中之一人提出上訴，亦須
    非基於個人關係之抗辯，且經法院認為有理由者，始有民事
    訴訟法第56條第1項第1款之適用，其上訴效力始及於其他連
    帶債務人（共同訴訟人）（最高法院93年度台上字第62號判
    決意旨參照）。同理，再審原告以非基於個人關係之再審事
    由，提起再審之訴，亦以經法院認為有理由者為限，對於原
    確定判決共同訴訟人各人始屬必須合一確定，而應適用民事
    訴訟法第56條第1項之規定，認其所提再審之訴效力及於未
    起訴之共同訴訟人。本件再審原告雖係以非基於個人關係之
    再審事由，提起再審之訴，然本院認其所提再審之訴為一部
    分不合法（詳如前段所述）、一部分無理由（詳如後述），
    依前開說明，其再審之訴起訴效力不及於原確定判決之共同
    訴訟人謝典翰及黃增維，爰不將謝典翰及黃增維併列為再審
    原告。
貳、實體方面：
一、再審原告主張：再審被告前以渠等為坐落臺中市○○區○○段00
    0○000○00000○000○00000○00000地號土地（下稱系爭土地）
    之所有人或共有人，前程序共同被告寛展通運有限公司（下
    稱寛展公司）為經營「廢棄物清理業」、「土石方資源堆置
    處理場（土資場）等」之公司，先向000-0地號土地之另一
    位共有人陳冬碧承租129-1地號及其他3筆土地後，再轉租予
    未取得廢棄物清理許可證照之前程序共同被告謝典翰。寛展
    公司及謝典翰竟僱請前程序共同被告黃增維在該處操作挖土
    機，提供伊等及其他前程序共同被告以大貨車載運廢棄物至
    前開承租之土地，以及鄰近之系爭土地上傾倒為由，起訴請
    求伊等與謝典翰及黃增維連帶賠償，經臺中地院000年度重
    訴字第370號判決命伊等分別與謝典翰及黃增維連帶給付如
    上數額，伊等不服，提起上訴，經原確定判決駁回上訴確定
    。惟原確定判決係以伊等於檢察官偵查時，承認有於前程序
    第一審判決附表B編號10、12所示之時間及次數，傾倒廢棄
    物於系爭土地之行為，嗣於原法院刑事庭審理時，均為認罪
    之表示等；然39號刑事判決不僅仍未就伊等部分予以判決，
    且該刑事判決亦就檢察官起訴之犯罪事實，關於刑事一審被
    告謝○○、張○○、王○○、蔡○○等人之「清除、處理日期及車次
    」等犯罪事實部分，予以更正，即就前程序第一審判決附表
    B編號1～20所示之時間及次數，均有不同前程序第一審之認
    定結果，是39號刑事判決結果，既有不同之認定，原確定判
    決自有民事訴訟法第496條第1項第11款、第13款之再審事由
    等情，爰提起再審之訴，並聲明：(一)原確定判決關於命再
    審原告給付部分廢棄。(二)上廢棄部分，再審被告於前訴訟
    程序之訴駁回（未繫屬本院部分，不予贅述）。
二、再審被告陳重義主張其兄弟已將本件所涉田地出賣乙語，其
    餘再審被告則未為何聲明或陳述。
三、得心證之理由：
(一)按為判決基礎之民事、刑事、行政訴訟判決及其他裁判或行
    政處分，依其後之確定裁判或行政處分已變更者，得以再審
    之訴對於確定終局判決聲明不服，民事訴訟法第496條第1項
    第11款固有明文，然如確定判決非以變更前之裁判或行政處
    分為其裁判基礎，而係法院採用該變更前之裁判或行政處分
    之資料，自行調查證據認定事實審判之結果，自無該款規定
    之適用（最高法院63年台上字第2313號判例、107年度台上
    字第30號判決意旨參照）。查原確定判決係參考內政部訂定
    或公告之「營建剩餘土石方處理方案」、「營建事業廢棄物
    再利用種類及管理方式」等規範，審酌卷附相關之現場照片
    及現場勘驗之結果，及再審原告與前程序共同被告林○○、林
    ○聖、李○○、鍾○○等人於檢察官偵查中或前程序審理中所為
    陳述，而認定再審原告確有如前程序第一審判決附表B所示
    之車號、時間、傾倒車次之載運廢棄物至現場堆放之行為，
    有原確定判決可稽（見本院卷第68頁至第70頁）。而39號刑
    事判決係在原確定判決於109年11月3日宣判後，始於109年1
    1月27日判決，有39號刑事判決可稽（見本院卷第35頁至第5
    4頁），原確定判決先於39號刑事判決前已判決，顯非以39
    號刑事判決為其裁判基礎，更無以39號刑事判決為其裁判基
    礎而其後已變更之情形，縱39號刑事判決所認定之犯罪事實
    與該案起訴之犯罪事實有所不同，亦與民事訴訟法第496條
    第1項第11款規定為裁判基礎之民事、刑事、行政訴訟判決
    及其他裁判或行政處分，依其後之確定裁判或行政處分已變
    更之要件不符。是以，再審原告以39號刑事判決主張原確定
    判決有民事訴訟法第496條第1項第11款所定再審事由，顯無
    理由。
(二)又按當事人發見未經斟酌之證物或得使用該證物，如經斟酌
    可受較有利益之裁判者，得以再審之訴對於確定終局判決聲
    明不服，民事訴訟法第496條第1項第13款固有明文。但本款
    所謂當事人發現未經斟酌之證物，係指前訴訟程序事實審言
    詞辯論終結前已存在之證物，因當事人不知有此，致未經斟
    酌，現始知之者而言；若在前訴訟程序事實審言詞辯論終結
    前，尚未存在之證物，本無所謂發現，自不得以之為再審理
    由（最高法院104年度台上字第2475號、102年度台上字第14
    79號判決意旨參照）。查再審原告主張未經斟酌之證物即39
    號刑事判決係於109年11月27日判決，而原確定判決係於109
    年11月3日判決，亦已如前述，是以，再審原告主張之證物
    即系爭刑事判決，顯非在前訴訟程序事實審言詞辯論終結前
    已存在之證物，本無所謂發現可言。揆諸上開說明，再審原
    告以之主張原確定判決有民事訴訟法第496條第1項第13款所
    定再審事由，亦顯無理由。
四、按再審之訴顯無再審理由者，得不經言詞辯論，以判決駁回
    之，民事訴訟法第502條第2項定有明文。本件再審之訴，既
    查無民事訴訟法第496條第1項第11款、第13款規定之再審事
    由，顯無再審理由，爰不經言詞辯論，逕以判決駁回之。
五、據上論結，本訴再審之訴為一部不合法，一部顯無理由，爰
    依民事訴訟法第502條第2項、第78條、第85條第1項但書，
    判決如主文。
中　　華　　民　　國　 110　　年　　2 　　月　　25　　日
                  民事第五庭    審判長法　官  許秀芬
                                      法　官  李慧瑜
                                      法　官  吳崇道
正本係照原本作成。
不得上訴。
                                      書記官  洪郁淇

中　　華　　民　　國　 110　　年　　2 　　月　　25　　日